臺灣高等法院臺南分院刑事判決
109年度交上易字第629號
上  訴  人  臺灣雲林地方檢察署檢察官
上  訴  人  
即  被  告  廖婉汝


選任辯護人  郭俊銘律師
上  訴  人  
即  被  告  王凱誼


選任辯護人  劉志卿律師
上列上訴人等因被告等過失傷害等案件，不服臺灣雲林地方法院
108年度交易字第563號中華民國109年8月31日第一審判決（起訴
案號：臺灣雲林地方檢察署108年度偵字第6988號），提起上訴
，本院判決如下：
　　主　文
原判決撤銷。
廖婉汝犯過失傷害罪，處拘役肆拾伍日，如易科罰金，以新臺幣
壹仟元折算壹日。緩刑貳年。
王凱誼犯過失傷害致人重傷害罪，處拘役肆拾伍日，如易科罰金
，以新臺幣壹仟元折算壹日。緩刑貳年。
　　犯罪事實
一、廖婉汝於民國108 年4 月2 日下午3 時34分許，騎乘車牌號
    碼000-000 號普通重型機車，沿雲林縣西螺鎮廣興路由南往
    北方向行駛，行經藍厝橋施工路段之無號誌交岔路口，由路
    肩往左偏行進入車道，欲左轉彎駛入新興路523 巷時，原應
    注意變換車道時，應注意左後方直行車先行，並注意安全距
    離，又左轉彎時，應距交岔路口30公尺前顯示方向燈或手勢
    ，換入內側車道或左轉車道，行至交岔路口中心處左轉，而
    依當時晴日光線、路面無缺陷障礙，視距良好之情形，並無
    不能注意情事，竟疏未注意及此，即未先顯示方向燈或手勢
    換入左轉車道，逕行左轉。適有王凱誼騎乘車牌號碼000-00
    0 號機車（搭載其母黃梅草），沿同路段車道同向行經該路
    口，本應注意騎車應注意車前狀況，行經道路施工路段及無
    號誌之交岔路口，應減速慢行，作隨時停車之準備，復無不
    能注意之情事，亦疏未注意車前狀況、減速慢行，作隨時停
    車之準備，其所騎機車之右前側車身遂與廖婉汝所騎機車之
    左側車身發生碰撞，兩車均人車倒地，致王凱誼受有頭部外
    傷、腦震盪、右側上下肢挫傷；黃梅草受有頭部外傷併顱內
    出血、右側上下肢挫傷；廖婉汝受有頭部外傷併顱內出血普
    通傷害、嗅覺喪失及味覺僅有酸澀感而嚴重減損之重傷害。
二、案經廖婉汝、王凱誼、黃梅草訴由雲林縣警察局西螺分局報
    告臺灣雲林地方檢察署檢察官偵查起訴。
　　理　由
一、本判決引為判斷基礎之傳聞供述證據，經當事人同意作為證
    據使用（本院卷第77頁），本院審酌該等證據作成時情況，
    並無違法或不當取證，亦無顯不可信或證明力過低，而均認
    為適當，依刑事訴訟法第159條之5規定，具證據能力；另本
    判決引用之非供述證據，均依法定程序取得，經合法調查程
    序，與待證事實間復具相當關聯性，無不得為證據情形，依
    刑事訴訟法第158條之4反面解釋，均有證據能力。
二、上開犯罪事實，業據被告二人所不爭執，核與告訴人即證人
    黃梅草、廖婉汝、王凱誼證述情節相符，並有道路交通事故
    現場圖1 份、道路交通事故調查報告表㈠㈡、彰化基督教醫療
    財團法人雲林基督教醫院診斷書3 份、台中榮民總醫院109 
    年2 月21日診斷證明書1 份、交通事故照片14張、西螺交通
    小隊職務報告及道路交通事故發生地與監視器設置相關位置
    圖1 份、監視器光碟在卷可參（警卷第10頁至第12頁、第18
    頁至第27頁、第36頁至第39頁；原審卷第151 頁至第157 頁
    、偵卷卷末）；經原審勘驗監視器光碟結果：①被告廖婉汝
    於108 年4 月2 日下午3 時33分26秒，騎車行經事故交岔路
    口之前一路口；②同日下午3 時33分42秒，被告王凱誼騎車
    載其母亦行經同一路口，即二車出現時間相距約6 秒。③雙
    方發生車禍事故後，被告廖婉汝未戴安全帽，由蹲復站立於
    傾倒之機車旁，另被告王凱誼坐在地上，告訴人黃梅草則倒
    臥在地似乎失去意識等情，有勘驗筆錄及擷圖6 張在卷（原
    審卷第180 、225 至229 頁），與前開供述相符，亦堪認定
    。
三、按①駕駛汽車行經道路施工路段、無號誌之交岔路口，均應
    減速慢行，作隨時停車之準備。②汽車行駛時，駕駛人應注
    意車前狀況及兩車並行之間隔，並隨時採取必要之安全措施
    。③機車行駛之車道，無標誌或標線者，機車變換車道時，
    應讓直行車先行，並注意安全距離。④又汽車行駛至交岔路
    口，左轉彎時，應距交岔路口30公尺前顯示方向燈或手勢，
    換入內側車道或左轉車道，行至交岔路口中心處左轉，並不
    得占用來車道搶先左轉。道路交通安全規則第93條第1項第2
    款、第94條第3項、第99條第1項第3款、第102條第1項第5款
    分別定有明文；被告二人駕駛機車行駛於道路，應注意及此
    ；而依該時監視器畫面所示之路面、光線、視距等情況，並
    無不能注意情事；經查：(一)被告廖婉汝騎車行經道路施工
    路段及無號誌之交岔路口，未依前開③、④規定，而未注意於
    左轉變換車道時，讓左後方直行車先行並注意安全距離；及
    未注意於左轉彎時，應距交岔路口30公尺前顯示方向燈或手
    勢，換入內側車道或左轉車道，行至交岔路口中心處左轉，
    致與被告王凱誼之機車發生肇事，為肇事主因。(二)被告王
    凱誼於警詢中供稱：「（問：車禍當時你車行駛車道為何？
    行車速度多少？）行駛在一般車道上。當時行車速度大約40
    -50公里左右。」（警卷第6頁反面），依鄉道路交通調查報
    告表上所載現場時速為50公里（警卷第11頁），足見被告王
    凱誼騎車搭載告訴人黃梅草行經同一交岔路口，未依前開①
    規定減速慢行；再依警卷所附現場照片編號8所示，廖婉汝
    所騎乘機車為被告王凱誼機車撞擊左前車身靠近機車前輪處
    ；參以道路交通事故現場圖（警卷第10頁）及被告王凱誼在
    道路交通事故現場圖所繪之二機車撞擊位置，係在車道中間
    ，足認廖婉汝之機車當時已左轉至路中分向線處，遭同向在
    後之被告王凱誼機車撞及左前車輪處，參以雙方機車撞擊時
    之角度須近90度，方能撞擊前方機車車前位置，足佐當時應
    係轉彎後、擦撞前仍有能注意車前狀況反應之時間，被告王
    凱誼行車時，亦未依前開②規定注意車前狀況，作隨時停車
    之準備；綜上，其有前開肇事責任，而本為本件之肇事次因
    甚明；本件送交通部公路總局嘉義區監理所嘉雲區車輛行車
    事故鑑定會鑑定及交通部公路總局覆議，依交通部公路總局
    嘉義區監理所109年3月10日嘉監鑑字第1090000665號函附之
    嘉雲區車輛行車事故鑑定會鑑定意見書（嘉雲區0000000案
    ）、及交通部公路總局109年7月17日路覆字第1090076314A
    號函之覆議會研議分析意見（原審卷第97頁至第100頁、第2
    91頁至第292頁），被告廖婉汝部分，同此認定，足見被告
    二人確有前開過失甚明；(三)至於被告王凱誼部分，依上揭
    鑑定會鑑定及覆議會提供之研議分析意見，或認於被告廖婉
    汝左轉彎前未顯示方向燈之前提下，被告王凱誼無肇事因素
    云云，惟無證據為被告廖婉汝於肇事前未顯示方向燈之不利
    認定，上揭鑑定及研議分析意見結論無從採用。(四)被告2
    人因對方之過失行為致告訴人受有前開傷害結果，被告2人
    就本件車禍之發生，雖亦有前揭所述過失，惟上開車禍既係
    被告前開過失行為所合併肇致，即不得因此解免其過失責任
    。又被害人廖婉汝因被告王凱誼之過失受有前開傷害；被告
    二人過失行為與前開傷害結果間，顯然各有相當因果關係。
    (五)起訴意旨認被告廖婉汝係受有「味覺」喪失，並有彰化
    基督教醫療財團法人雲林基督教醫院診斷書在卷（警卷第25
    頁），惟依被告廖婉汝於原審供稱其味覺僅有酸澀感，餘則
    無感等語（原審卷第326頁），可見其味覺並非全部喪失，
    但應屬嚴重減損之重傷害；綜上，本案事證明確，被告二人
    犯行洵堪認定，應依法論科。
四、論罪科刑
(一)被告二人行為後，刑法第284條第1項規定於108年5月31日修
    正生效，同條項前段之法定刑，自「處六月以下有期徒刑、
    拘役或五百元以下罰金」，提高為「處一年以下有期徒刑、
    拘役或十萬元以下罰金」；同條項後段之法定刑，自「處一
    年以下有期徒刑、拘役或五百元以下罰金」，提高為「處三
    年以下有期徒刑、拘役或三十萬元以下罰金」，涉及科刑之
    法律變更，經比較其新舊法結果，應依刑法第2條第1項本文
    ，適用有利於被告之修正前規定。
(二)核被告廖婉汝所為，係犯修正前刑法第284 條第1 項前段之
    過失傷害罪；被告王凱誼所為，係犯修正前刑法第284 條第
    1 項後段之過失傷害致人重傷罪。被告廖婉汝以一過失行為
    ，侵害告訴人王凱誼、黃梅草之身體法益，即屬一行為觸犯
    數罪名之想像競合犯，應依刑法第55條規定，從一重處斷。
    被告廖婉汝、王凱誼於肇事後，於該管公務員發覺犯罪前，
    均在醫院向據報到場處理而尚未知犯罪者為何人之司法警察
    ，坦承肇事，願受裁判，有雲林縣警察局西螺分局交通分隊
    道路交通事故肇事人自首情形紀錄表2 份（警卷第14頁至第
    15頁）在卷可參，係對於未發覺之罪自首而受裁判，依刑法
    第62條規定，均減輕其刑。
五、上訴審判斷
(一)原審以被告廖婉汝、王凱誼各犯行明確，各論以過失傷害罪
    、過失傷害致人重傷害罪，固非無見；惟查：⒈被告二人上
    訴後，與被告二人、被害人黃梅草達成調解，有調解筆錄在
    卷可憑，原判決未及審酌，自有未當；⒉原判決未調查認定
    被告王凱誼有未注意車前狀況之過失，且被告王凱誼犯過失
    傷害致重傷罪，處拘役 50 日，然較之於被告廖婉汝犯過失
    傷害罪卻處有期徒刑 3 月，有違比例原則等旨，亦有未當
    ；檢察官就被告王凱誼部分前開⒉等旨上訴，為有理由；另
    被告二人於本院審理中改為業已調解、原審量刑過重等事由
    上訴爭執（上訴理由書內其餘事由不再爭執），亦有理由，
    均應撤銷改判。
(二)爰審酌被告廖婉汝、王凱誼均無犯罪紀錄，有臺灣高等法院
    被告前案紀錄表在卷可參，素行良好；及被告2 人於本件車
    禍事故之過失情節，及肇事責任主次、輕重之過失程度暨所
    生損害範圍，並衡量被告廖婉汝所受之重傷害部位應與其未
    戴安全帽有關；被告2 人騎車時失慎肇事成傷，犯後於上訴
    審已達成調解並依調解內容履行賠償，已盡損害填補之努力
    ；被告2人於本院均坦承犯行，態度良好；兼衡被告2人之家
    庭、學歷、工作等一切情狀，各量處如主文第2項所示之刑
    ，並均諭知易科罰金之折算標準。
(三)被告2人未曾受徒刑以上之刑之宣告，業如前述，其等一時
    失慮，致罹刑典，事後已坦認犯行，被告王凱誼依調解筆錄
    內容分期給付完畢，有匯款回條可參；被告二人於調解筆錄
    表示不予指摘、互為同意法院為緩刑宣告 ，有卷附調解筆
    錄附卷可稽（本院卷第175至176頁），足見悔意，經此教訓
    ，應知惕勵，當無再犯之虞，本院認其所受宣告之刑，以暫
    不執行為適當，均宣告緩刑如主文第2項所示。　　
據上論斷，依刑事訴訟法第369條第1項前段、第364條、第299條
第1項前段，刑法第2條第1項前段、第284 條第1 項（修正前）
、第41條第1 項前段、第55條、第62條、第74條第1項第1款，刑
法施行法第1 條之1 ，判決如主文。
本案經檢察官柯木聯提起公訴，檢察官林豐正提起上訴，檢察官
章京文於本院到庭執行職務。
中　　華　　民　　國　　110 　年　　4 　　月　　6 　　日
                  刑事第四庭    審判長法  官  郭玫利
                                      法  官  陳金虎
                                      法  官  蔡廷宜
以上正本證明與原本無異。
不得上訴。
　　　　　　　　　　　　　　　　　　 書記官  葉宥鈞　　
中　　華　　民　　國　　110 　年　　4 　　月　　6 　　日
附錄論罪法條全文：
中華民國刑法第284條（修正前）
（過失傷害罪）
因過失傷害人者，處 6 月以下有期徒刑、拘役或 5 百元以下罰
金，致重傷者，處 1 年以下有期徒刑、拘役或 5 百元以下罰金
。
從事業務之人，因業務上之過失傷害人者，處 1 年以下有期徒
刑、拘役或 1 千元以下罰金，致重傷者，處 3 年以下有期徒刑
、拘役或 2 千元以下罰金。